【裁判字號】    98,訴,981
【裁判日期】    980827
【裁判案由】    虛報進口貨物
【裁判全文】
臺北高等行政法院判決
                                       98年度訴字第981號
                              .
原      告  久一國際有限公司
代  表  人  甲○○
訴訟代理人  王建中  律師
被      告  財政部基隆關稅局
代  表  人  乙○○（局長）住同上
訴訟代理人  丙○○
            丁○○
上列當事人間因虛報進口貨物事件，原告不服財政部中華民國98
年3月30日台財訴字第09700573540號訴願決定，提起行政訴訟。
本院判決如下︰
    主  文
原告之訴駁回。
訴訟費用由原告負擔。
    事實及理由
一、事實概要：
    緣原告於民國（下同）97年1月29日委由一德報關行向被告
    申報進口中國大陸產製普洱茶乙批（報單號碼：第AW/97/02
    66/0032 號，下稱系爭貨物），經被告查驗原申報第4 項貨
    物普洱散茶中，有條型部分發酵茶63 KGM及紅茶980KGM，未
    據實申報，乃加列於報單第5 項及第6 項；又本件系爭貨物
    經查，核屬行為時行政院依懲治走私條例公告「管制物品項
    目及數額」丙項第5 款規定之管制進口物品，被告遂認原告
    報運系爭貨物進口，涉有虛報貨物名稱，逃避管制之情事，
    爰依據海關緝私條例第37條第3 項轉據同條例第36條第1 項
    、第3 項之規定，處貨價1 倍之罰鍰計新臺幣（下同）23,
    956 元（下稱系爭罰鍰），併沒入貨物。原告不服，申請復
    查，未獲變更，提起訴願亦決定遭駁回，遂向本院提起本件
    行政訴訟。
二、本件原告主張：
  (一)按以雲南普洱茶為原料，不論在何地加工或何法發酵（生茶
    、熟茶或半生熟），統稱為普洱茶，此亦有宇文化出版有
    限公司池宗憲著普洱茶第5、6頁說明可供參照。經查報單第
    5項條型部分發酵茶63公斤，係以普洱生散茶【條型未發酵
    茶】與普洱熟散茶【條型後發酵茶】，依不同比例調配，或
    將不同年份的舊茶【條型未發酵茶】與新品【條型後發酵茶
    】調配，或以生、熟、新【條型後發酵茶】、舊【條型未發
    酵茶】調配，或採濕倉快速陳化，或透過烘焙將新茶【條型
    後發酵茶】與10年以上生普陳茶【條型未發酵茶】調配為多
    數消費者都能接受的普洱半生熟散茶【條型部分發酵茶】。
    首揭上開說明，凡以雲南普洱茶為原料無論有無發酵，均屬
    普洱茶。則中華民國海關進口稅則第0902.30.20.00-9號或
    第0902.4020.00-7號所稱之部分發酵茶，係指黃茶或青茶或
    白茶，而非黑色之普洱茶，事證明確。被告以茶葉改良場鑑
    定結果【條型部分發酵茶】，不分該部分發酵茶係喬木大葉
    種普洱（黑）茶，或係灌木小葉種之弱後發酵（白）茶，或
    半發酵（青）茶，或弱發酵（白）茶，遽認該條狀部分發酵
    茶與原申報普洱散茶不符，其認事用法，自顯有違誤。
  (二)普洱茶，不論未發酵、全發酵或部分發酵，均屬特別開放之
    貨品。
    1.按稅則號別第0902號係指茶葉，不論是否添加香料。其中
      第0902.10號為綠茶（未發酵），每包不超過3公斤者；第
      0902.20號為其他綠茶，每包超過3公斤者；第0902,30 號
      為紅茶（全發酵）及部分發酵茶，每包不超過3公斤者【
      （1）第0920.30.10.00.1號為普洱茶，每包不超過3公斤
      者。（2）第0920.30.20.00.9號部分發酵茶，每包不超過
      3公斤者。（3）0902.30.90.00.4號其他紅茶（全發酵）
      ，每包不超過3公斤者。】；第0902.40號為其他紅茶及部
      分發酵茶【（1）第0920.40.10.00.9號為普洱茶，每包超
      過3公斤者。（2）第0920.40.20.00.7號部分發酵茶，每
      包超過3公斤者。（3）0902.40.90.00.2號其他紅茶（全
      發酵），每包超過3公斤者。】，已為中華民國海關進口
      稅則所明定。
    2.經查茶的分類依茶葉的顏色來分，有綠茶【未發酵茶】、
      黑茶【後發酵茶】、黃茶【弱後發酵茶】、青茶【半發酵
      茶】、紅茶【全發酵茶】、白茶【弱發酵茶】及花茶【把
      綠茶或白茶吸附花香味，或把花瓣加入其中混合而成的茶
      】等7種，而條型【指散茶】部分發酵茶，又有黑茶【普
      洱半生熟散茶】及青茶【半生熟青散茶】與黃茶【弱後發
      酵黃散茶】暨白茶【弱發酵白散茶】之別，若黑、青、黃
      、白不分，無異將所有樹葉之分類打亂。則被告將黑色條
      型部分發酵茶【喬木大葉種】，認定為青茶或黃茶或白茶
      等條型部分發酵茶【灌木小葉種】，自有違誤。
  (三)本件被告職員犯有刑法第129條瀆職罪：
    1.刑法第129條第1項之瀆職罪，係以公務員對於所收之租稅
      及各項入款，明知不應徵收而徵收為構成要件，故公務員
      對於該項入款，縱屬不應徵收而誤認為應徵收者，即屬缺
      乏故意之條件，自不構成該條之罪；反之，若非誤認，且
      不違背其本意者，即有該條之罪，最高法院20年上字第
      869號及45年台上字第852號亦分別著有判例。
    2.查綠茶【（1）西湖龍井、（2）東山碧螺春、（3）黃山
      毛鋒、（4）峨嵋竹葉青】、白茶【（1）白毫銀針、（2
      ）白牡丹、（3）壽眉】、青茶【（1）鐵羅漢、（2）安
      溪鐵觀音、（3）白雞冠、（4）大紅袍、（5）水金龜、
      （6）黃金桂、（7）凰凰單欉黃枝香、（8）凰凰單欉芝
      蘭香】、紅茶【祁門紅茶、（2）九曲紅梅、（3）雲南工
      夫紅茶、（4）銀毫紅茶】、黑茶【（1）普洱茶、（2）
      頂蓋六安、（3）竹穀茶、（4）六堡茶、（5）廣西六堡
      餅茶】、黃茶【（1）君山銀針、（2）蒙頂黃茶、（3）
      霍山黃荼】及花茶【（1）茉莉花茶、（2）桂花茶、（3
      ）玫瑰花茶、（4）菊花茶】等7種茶葉【楓書坊文化出版
      社主婦之友社著茶圖鑑第104頁至第119頁說明，請參照】
      ，均有其專屬之稅則號別，應為被告所明知。則被告承辦
      人員對報單AW／97／0266／0032號，不理會原告對黑色普
      洱散茶及黑色普洱餅茶等貨樣，與青茶或黃茶或白茶等說
      明，乃執意將該黑色條型部分發酵茶認定為青茶或黃茶或
      白茶，自有刑法第129條違法徵收罪，且在民事上，乃應
      就國家賠償法第2條第2項等規定，負該國家責任。
  (四)報單第5項處分有不適法則之違背法令：
    1.按報單第5項條型部分發酵茶63公斤，原處分以條型部分
      發酵茶為認定事實，所為之法律上判斷黑茶就是黃茶或青
      茶或白茶違背論理法則及證據法則。黑茶與黃茶或青茶或
      白茶，其間關聯，若缺此符合，參據最高法院28年上字第
      2250號等判例意旨，自屬背於論理法則，其確定申報不符
      等事實，自不得謂非違法。被告依自由心證判斷原告申報
      不符時，就該所斟酌調查之結果，其內容如何，與應證事
      實之關聯如何，以及取捨之原因如何，如未記明於處分書
      ，即屬不備理由及理由矛盾與不適用法規暨適用法規不當
      。黑茶與黃茶或青茶或白茶，其間關聯，如無證據，而可
      證明其為申報不符者，依民法第184條第2項等規定，應可
      視為有過失，被告自當依侵權行為之規定，為該賠償之基
      礎。黑茶與黃茶或青茶或白茶，其間關聯，被告若不能區
      別，原告自得依侵權行為之規定向其請求賠償。
    2.是原處分不依上開法律見解認事用法，自與稅則之規定顯
      然違背。從而，法院應就該原因事實【以雲南普洱茶為原
      料，不論在何地加工或何法發酵（生茶、熟茶或半生熟）
      ，統稱為普洱茶，應為兩造所不爭】，參據最高法院64年
      台聲字第58號判例意旨，被告應主動適用【中華民國進口
      稅則】等法規。
    3.綜上論結參據司法院70年9月4日（70）廳民一字第0649號
      解釋意旨，被告應就【條型部分發酵茶與普洱散茶係不同
      之茶類，且普洱散茶亦不能歸列稅則第0902.30.10.00-1
      號或第0902.40.10.00-9號，而得予進口】部分負舉證責
      任，如被告不能舉證其處分為有效，自應為該准予進口之
      處分，並賠償原告所受之損害。
    4.為此懇請鈞院鑒核：
      (1)中華民國進口稅則號別0902.10-綠茶（未發酵），直接
        包裝在容器中不超出3公斤者；0902.20-其他的綠茶（
        未發酵），指每包超過3公斤者；0902.30-黑茶、紅茶
        （全發酵）和黃茶或青茶或白茶等部分發酵茶，直接包
        裝在容器中不超出3公斤者；0902.40-其他黑茶、紅茶
        （全發酵）和黃茶或青茶或白茶等部分發酵茶，指每包
        超過3公斤者。其中稅則第0902.30.10.00.1號普洱茶，
        每包不超過3公斤者；稅則第0902.40.10.00.9號普洱茶
        ，每包超過3公斤者。
      (2)則原告將綠色經陳化而成之黑色普洱生茶與黑色之普洱
        熟茶加以拼配而成的普洱條型（散茶，非黃或餅或沱或
        圓等型茶）部分（指：非全發酵或未發酵，而係弱後發
        酵或半發酵或弱發酵）發酵茶，仍應歸列第0902.30.
        10.00-1號或第0902.40.10.009號，且分別自93 年9月7
        日或10月7日開放自大陸進口。故原告並無虛報貨物名
        稱逃避管制情事。
  (五)報單第6項處分有不適法則之違背法令：則報單第6項紅茶
    980公斤，依懲治走私條例第2條公告之「管制物品項目及數
    額」丙項第5款規定：「重量超過1千公斤者」，已因原告就
    報單第6項紅茶所為之虛報，其重量僅980公斤，自非懲治走
    私條例第2條公告之管制進口物品，而不得依該條例處罰。
  (六)本件僅第6項紅茶980公斤申報不符，至於第5項普洱散茶63
    公斤，並無虛報。原告所認定之「條型部分發酵茶」根本就
    是條型普洱茶，被告若能在品種、產地及製造過程中為斟酌
    ，自能發現該條型茶品係屬【普洱】條型後發酵之部分發酵
    茶，而非【其他品種】條型部分發酵茶，且能就稅則第
    0902.40.10號【普洱茶，每包超過3公斤】或第0902.40.20
    號【非普洱茶，每包超過3公斤】為適當之歸列。是被告財
    政部基隆關稅局不依顏色【白色或黃色或青色或黑色？】或
    樹種【喬木或灌木？】再為分類，反而，故意將普洱散茶【
    普洱條型部分後發酵茶】與條型部分發酵茶【其他品種條型
    部分發酵茶】，認係截然不同之茶葉，原告仍有請求被告鑑
    定該品種之權利。則基於同一之法律理由，喬木之普洱散茶
    ，或灌木之黃色散茶或白色散茶或青色散茶，均係條型部分
    發酵茶，若被告不願鑑別其品種究屬大葉之喬木或小葉之灌
    木，自不能為稅則第0902.40.10號或第0902.40.20號之分類
    ，自有刑法第129條瀆職罪【被告以茶葉改良場鑑定結果＜
    條型部分發酵茶＞，不分該部分發酵茶，究屬弱發酵黃（黃
    茶），或半發酵（青茶），或弱發酵（白茶），或後發酵（
    普洱茶），遽認該條型部分後發酵茶與原申報普洱散茶不符
    ，其認事用法，自有違誤】，爰依法請求徵稅放行【條型部
    分發酵茶僅係通稱，若被告無法舉證證明該條型部分後發酵
    茶，並非普洱茶，自當依法放行】及國家賠償【部分發酵茶
    係指其製造過程為部分發酵，而與未發酵或全發酵有別，條
    型亦指未具任何形狀，是該條型部分發酵茶，仍應再就品種
    、產地及製造過程，再為普洱茶或白茶或黃茶或青茶之鑑定
    ，否則，若致原告受有損害，自當負該國家賠償責任】與刑
    事告訴【被告明知條型部分後發酵茶有已開放進口之喬木大
    葉普洱茶，及未開放進口之灌木小葉黃茶或白茶或青茶或其
    他黑茶，是被告不就品種、產地及製造過程再予鑑定，自不
    能予以沒入，並按懲治走私條例論科，否則，故為出入，自
    有刑法第129條等罪責】。
  (七)普洱茶係屬條型後發酵茶（部分發酵），且屬特別開放之貨
    品：
    1.普洱茶係以雲南大葉種茶樹為原料所製作之「曬青毛茶」
      ，其再以人工後發酵者為熟普洱茶，依不同口味程度上進
      行部分（25％至99％間）之發酵，反之則為「青普洱茶」
      或稱「生普洱茶」，其發酵方式係經由長時間之陳化所產
      生之後發酵。「生普洱茶」與「熟普洱茶」進行篩制和拼
      配則為半生熟普洱茶。被告僅依據檢驗當時之輕微發酵程
      度，即貿然認定為其他品種之「部分發酵茶」，顯然明顯
      違背了該茶葉歷經2年以來的長時間「後發酵」之經驗法
      則，殊為不當。
    2.按稅則第0902節係指茶葉，不論是否添加香料。其中第
      0902.10目為綠茶（未發酵），每包不超過3公斤者；第
      0902.20目為其他綠茶，每包超過3公斤者；第0902,30目
      為紅茶（全發酵）及部分發酵茶，每包不超過3公斤者【
      （1）第0920.30.10號為普洱茶，每包不超過3公斤者。（
      2）第0920.30.20號部分發酵茶，每包不超過3公斤者。（
      3）0902.30.90號其他紅茶（全發酵），每包不超過3公斤
      者。即已明示該普洱茶係屬部分發酵茶，而與其他品種部
      分發酵茶（黃茶或白茶或青茶或其他黑茶）有別。第
      0902.40目為其他紅茶及部分發酵茶【（1）第0920.40.10
      號為普洱茶，每包超過3公斤者。（2）第0920.40.20號部
      分發酵茶，每包超過3公斤者。（3）0902.40.90號其他紅
      茶（全發酵），每包超過3公斤者。亦已明示該普洱茶係
      屬部分發酵茶，而與其他品種部分發酵茶（黃茶或白茶或
      青茶或其他黑茶）有別】，已為中華民國海關進口稅則所
      明定。則：被告將喬木大葉種條型後發酵茶【普洱茶】，
      指為灌木小葉種條型部分發酵茶【白茶或黃茶或青茶或其
      他黑茶】，自有故意之行為，而應負該500萬元之連帶【
      基隆關稅局作成之處分須茶葉改良場參與並提供協力者，
      稱之為多階段處分】賠償責任。
    3.被告行政院農業委員會茶業改良場之見解係，本案茶樣僅
      係「條型部分發酵茶」，至於品種、產地及製造過程，則
      非屬本案評鑑範圍，是本案茶樣是否為普洱條型部分後發
      酵茶，而與原申報不符，無法確定；惟該被告於第2次函
      復被告財政部基隆關稅局時，已知其所為條型部分發酵茶
      ，並非專業意見，仍執意為之，且不就原告對該稅則之意
      見提供被告財政部基隆關稅局參採，而避免該違法之認定
      ，自應負該連帶賠償責任。國際商品統一分類制度註解第
      0902號茶葉，已明定為0902.10-綠茶（未醱酵），直接包
      裝在容器中不超出3公斤者、0902.20-其他的綠茶（未醱
      酵）、0902.30-紅茶（全醱酵），和部份醱酵茶，直接包
      裝在容器中不超出3公斤者、0902.40-其他的紅茶（全醱
      酵）和其他部份醱酵茶。可知，本件爭執之重點，僅在於
      該條型部份醱酵茶是否為條型部份後醱酵普洱茶，或其他
      種類之條型部份醱酵茶。如係普洱茶，亦是否有海關進出
      稅則第0902.40.10號准予進口之適用，倘原告已提出證據
      ，證明條型部分發酵茶，有條型部分後發酵普洱茶，及條
      型部分發酵白茶，及條型部分發酵黃茶，及條型部分發酵
      青茶，及條型部分發酵其他黑茶，且其中僅條型部分後發
      酵普洱茶係喬木大葉種。若被告對原告之主張，尚有疑義
      ，仍得調查事實及證據，並依行政程序法第37條規定，於
      其理由中附加說明；或依第39條規定，通知原告到埸陳述
      意見；或依第41條規定，再請鑑定該茶葉究屬喬木大葉種
      或灌木小葉種。否則，自有該民刑事責任本件條型部分後
      發酵茶係喬木大葉種，已為被告所不爭，自當認定來貨係
      條型部分後發酵普洱茶，而應准予徵稅放行。
  (八)聲請傳喚證人：
    1.吳德亮，地址：台北市○○○路○段559巷16弄26號6樓。
    2.鍾九龍，地址：台北市○○○路○段559巷16弄26號6樓、
    3.待證事實：該條型普洱茶，究屬雲南省普洱市景邁芒景千
      年萬畝古茶園之喬木大葉種為原料所製作之「曬青毛茶」
      ，或灌木小葉種之黃茶（君山銀針、蒙頂黃茶、霍山黃茶
      ）或青茶（鐵羅漢、安溪鐵觀音、白雞冠、大紅袍、水金
      龜、黃金桂、凰凰單欉黃枝香、凰凰單欉芝蘭香）或白茶
      （白毫銀針、白牡丹、壽眉），及其證據（顏色之區別）
      與理由（品種、產地及製造過程之區別）等之說明。
  (九)本件並無海關緝私條例第37條第3項轉據同條例第36條第1項
    、第3項之適用，換言之，本件並不該當行為時行政院依懲
    治走私條例第2條公告之「管制物品項目及數額」丙項第5款
    規定：「．．．丙、管制進口物品：一次私運下列物品之一
    項或數項，其總額．．．重量超過1000公斤者」之規定，準
    此，原告虛報系爭貨物名稱，重量尚未超過1000公斤，當不
    屬前開依懲治走私條例第2條公告之管制進口物品，故應無
    海關緝私條例第37條第3項之適用。
    1.被告依海關緝私條例第37條第3項轉據同條例第36條第1項
      、第3項之規定，處原告貨價1倍之罰鍰計23,956元，併沒
      入貨物，此一行政處分應屬認定事實錯誤，致適用法規之
      違誤，當予以撒銷－蓋查，本件報單上系爭第5項63公斤
      普洱散茶，雖經被告送請行政院農業委員會茶葉改良場進
      行鑑定，經鑑定結果，認為系爭63公斤茶葉應為「條型部
      分發酵茶」，應歸例貨品分類號列第0902.40.20.00-7號
      ，核非屬經濟部公告准許輸入之大陸物品，被告僅就前揭
      鑑定報告之結果認定原告涉有虛報進口貨物名稱，逃避管
      制情事之行為，洵堪認定云云，應有與事實真相不符，違
      反經驗法則，並未盡舉證之責之違法。
    2.查前揭系爭報單第5項確係是普洱茶之品種，依法應屬可
      進口之貨品，此有原產地證明書（原證一）可參，故被告
      認定其非普洱茶而應列為「條型部分發酵茶」之名稱號列
      ，其所憑依據無非係以農委會茶葉改良場所為之鑑定報告
      ，惟按日前於98年6月6日農委會茶葉改良場所提之答辯狀
      第四點（四）明白陳述謂：「被告接到本案茶樣後，評鑑
      人員按上述評鑑項目及過程進行評鑑，均一致為茶樣外觀
      形狀為條形；香氣滋味具有部份發酵茶之特性，共同決議
      本案茶樣為「條型部分發酵茶」。至於本案茶樣之品種、
      產地及製造過程，則非屬本案評鑑範圍」等語，足徵農委
      會茶葉改良場僅就系爭茶葉作茶葉外觀形狀、香氣滋味之
      認定，並無就系爭63公斤茶葉之品種、產地及製造過程予
      以詳究，故難認其已對雲南省各地有關普洱茶品種有其深
      入之了解，況本件鑑定結果僅稱系爭63公斤茶葉為「條型
      部分發酵茶」，但並未言明其非普洱茶之品種，若不是其
      應稱其為何種品種之茶葉？此一鑑定結果均無敘明當嫌疏
      漏，亦有違經驗法則甚明，準此，被告所認定之「條型部
      分發酵茶」根本就是條型普洱茶，被告若能在品種、產地
      及製造過程中詳為斟酌，自能發現該條型茶品係屬「普洱
      」之品種，而非「其他品種」條型部分發酵茶。
  (十)承前所述，本件系爭僅報單上第6項紅茶980公斤申報不符，
    至於第5項普洱散茶63公斤並無虛報。準此，原告虛報系爭
    貨物名稱，重量尚未超過1000公斤，當不屬前開依懲治走私
    條例第2條公告之管制進口物品，故應無海關緝私條例第37
    條第3項之適用，被告科處原告之罰鍰23,956元，併沒入貨
    物，屬認定事實錯誤，致適用法規之違誤。
    並聲明：1.訴願決定、復查決定及原處分均撤銷。
            2.訴訟費用由被告負擔。
三、被告則以：
  (一)按「報運貨物進口而有下列情事之一者，得視情節輕重，處
    以所漏進口稅額2倍至5倍之罰鍰，或沒入或併沒入其貨物．
    ．．4.其他違法行為。」「有前2項情事之一而涉及逃避管
    制者，依前條第1項及第3項論處。」及「私運貨物進口、出
    口或經營私運貨物者，處貨價1倍至3倍之罰鍰。」「前2 項
    私運貨物沒入之。」為海關緝私條例第37條第1項、第3項及
    第36條第1項、第3項所明定。次按進口非屬「臺灣地區與大
    陸地區貿易許可辦法」第7條規定准許輸入之大陸地區物品
    者，即構成進口禁止輸入貨物而涉及逃避管制之違法行為。
    本案原告報運貨物進口涉有虛報貨物名稱，逃避管制之情事
    ，已如前述，本局依上揭規定論處，於法洵無不合。
  (二)訴訟理由一、三略稱：「普洱茶，不論未發酵、全發酵或部
    分發酵，均屬開放貨品．．．而條型（指散茶）部分發酵茶
    ，又有黑茶（普洱半生熟散茶、生普洱散茶、熟普洱散茶）
    ．．．。」「報單第6項處分有不適法則之違背法令．．．
    因原告就報單第6項紅茶所為之虛報，其重量僅980公斤，自
    非懲治走私條例第2條規定公告之管制進口物品，而不得依
    該條例處罰。」等節，惟查：
    1.本件本局所委託鑑定之機構行政院農業委員會茶葉改良場
      （下稱茶葉改良場）係財政部關稅總局所公告，並經財政
      部核准之「進出口貨物送外界化驗鑑定權威機構清表」（
      附件2）中農產品權威機構，以其專業及學術地位，所作
      之鑑定自有其權威性及客觀性，合先說明。
    2.按進口貨物是否有虛報情事，係以報單上原申報與實際來
      貨是否相符為認定依據。查本件原申報第4項貨物普洱散
      茶，經查驗結果尚有條型部分發酵茶63 KGM及紅茶980KGM
      ，未據實申報，乃加列於報單第5項及第6項；又系案第5
      項及第6項貨物，經本局2次檢樣送請茶葉改良場鑑定結果
      ，實際來貨為條型部分發酵茶及紅茶，應分別歸列貨品分
      類號列0902.40.20.00-7「部分發酵茶，每包超過3 公斤
      」及0902.40.90.00-2「其他紅茶（發酵）每包超過3 公
      斤」（附件3），輸入規定均為MWO，核非屬經濟部公告准
      許輸入之大陸物品，是原告涉及虛報進口貨物名稱，逃避
      管制情事之行為，洵堪認定。至第5項實到貨物既經鑑定
      為條型部分發酵茶，非屬原告所主張普洱條型（散茶）部
      分發酵茶，自無歸列貨品分類號列0902.30.10.00-1「普
      洱茶，每包不超過3公斤」或0902.40.10.00-4「普洱茶，
      每包超過3公斤」之適用，原告主張，核無足採。
    3.次按行為時行政院依懲治走私條例第2條公告之「管制物
      品項目及數額」丙項第5款規定：「．．．丙、管制進口
      物品：一次私運下列物品之一項或數項，其總額由海關照
      緝獲時之完稅價格計算，超過新臺幣10萬元者（外幣按當
      時辦理外匯銀行買進價格折算）或重量超過1千公斤者。
      但報運進口第5款之物品未虛報貨名或產地者，不屬本項
      所列之管制進口物品：．．．五、海關進口稅則第1章至
      第8章所列之物品及稻米、稻米粉、花生、茶葉、種子（
      球）。」復據財政部台財關字第9300577360號令規定（附
      件4）：「一、海關緝私條例第3條、第37條、第38條、第
      39條及第53條所稱『管制』之涵義相同，係指進口或出口
      下列依規定不得進口或出口或管制輸出入之物品：．．．
      （二）行政院依懲治走私條例第2條規定公告之『管制物
      品項目及其數額』。．．．。」本案原告虛報貨物名稱，
      且重量超過1千公斤，自屬前開懲治走私條例所規定之管
      制進口物品。
    4.原告進口系爭貨物未據實申報，且經本局檢樣送鑑定結果
      ，屬依懲治走私條例第2條公告之管制進口物品，從而，
      本局以原告涉有虛報進口貨物名稱，逃避管制之違章事證
      明確，依據海關緝私條例第37條第3項轉據同條例第36條
      第1項、第3項規定論處，於法有據。原告所訴，顯係不諳
      法令，核無足採。
      並聲明：1.駁回原告之訴。
              2.訴訟費用由原告負擔。
四、兩造主要爭點為：被告以原告報運系爭貨物進口，涉有虛報
    貨物名稱，逃避管制之違章情事，遂依據海關緝私條例第37
    條第3 項轉據同條例第36條第1 項、第3 項之規定，科處系
    爭罰鍰，並沒入系爭來貨，是否適法？
五、按「報運貨物進口而有下列情事之一者，得視情節輕重，處
    以所漏進口稅額2 倍至5 倍之罰鍰，或沒入或併沒入其貨物
    ：．．．四其他違法行為。」、「有前二項情事之一而涉及
    逃避管制者，依前條第1 項及第3 項論處。」及「私運貨物
    進口、出口或經營私運貨物者，處貨價1 倍至3 倍之罰鍰。
    」、「前二項私運貨物沒入之。」分別為海關緝私條例第37
    條第1 項第4 款、第3 項及第36條第1 項、第3 項所明定。
    又「一海關緝私條例第3 條、第37條、第38條、第39條及第
    53條所稱『管制』之涵義相同，係指進口或出口下列依規定
    不得進口或出口或管制輸出入之物品：．．．(二)行政院依懲
    治走私條例第2 條規定公告之『管制物品項目及數額』．．
    ．」復經財政部93年12月6 日台財關字第09300577360 號令
    函釋有案。
六、查原告於97年1 月29日委由一德報關行向被告申報進口系爭
    貨物乙批，經被告查驗原申報第4 項貨物普洱散茶中，有條
    型部分發酵茶63 KGM及紅茶980KGM，未據實申報，乃加列於
    報單第5 項及第6 項；又本件系爭貨物經查，核屬行為時行
    政院依懲治走私條例公告「管制物品項目及數額」丙項第5
    款規定之管制進口物品，遂認原告報運系爭貨物進口，涉有
    虛報貨物名稱，逃避管制之情事，爰依據海關緝私條例第37
    條第3 項轉據同條例第36條第1 項、第3 項之規定，處系爭
    罰鍰，併沒入貨物。原告不服，申請復查，未獲變更，提起
    訴願亦決定遭駁回，遂向本院提起本件行政訴訟。兩造主張
    之事實、理由及陳述，有如上述整理。原告原本爭執系爭貨
    物報單第6 項紅茶980 公斤（KGM ）申報不符之處分，並對
    被告請求國家賠償，惟嗣於準備程序中表示不再爭執系爭貨
    物進口報單第6 項紅茶980 公斤申報不符之處分，亦不再爭
    執國家賠償部分，而撤回對被告及行政院農業委員會茶葉改
    良場（下稱茶葉改良場）之國家賠償，僅爭執系爭貨物報單
    第5 項條型部分發酵茶63公斤未據實申報名稱，科處系爭罰
    鍰及併沒入貨物之處分。是本件審理之重點在：被告以原告
    報運系爭貨物進口，涉有虛報貨物名稱，逃避管制之違章情
    事，遂依據海關緝私條例第37條第3 項轉據同條例第36條第
    1 項、第3 項之規定，科處系爭罰鍰，並沒入系爭來貨，是
    否適法？
七、經查：
  (一)本件原告為系爭貨物之進口時，依關稅法第16條第1 項、17
    條第1 項規定，本負有誠實申報該貨物之名稱、價值及是否
    為管制物品等資料之協力義務；而報運貨物進口，有無虛報
    情事，係以進口報單所申報者與實到貨物是否相符為認定依
    據（改制前行政法院78年度判字第2069號判決意旨參照）。
    查本件系爭貨物之進口報單，原申報第4 項「普洱散茶」，
    經查驗結果尚有「條型部分發酵茶」63公斤及「紅茶」
    980 公斤，未據實申報，乃分別將之加列在其進口報單第5
    項及第6 項上，有系爭貨物之進口報單附原處分卷1 附件1
    足稽。其中「紅茶」980 公斤未據實申報貨物名稱，涉及
    逃避管制部分，除經被告查明作成處分外，亦經原告直承在
    卷（見本院卷第78頁準備程序筆錄），此部分原告之違章事
    實，自洵堪認定。
  (二)次查，系爭貨物進口報單第5 項及第6 項貨物，經被告先後
    兩次取樣送請茶葉改良場鑑定結果，第5 項實際為「條型部
    分發酵茶」及「紅茶」，均非屬系爭貨物進口報單第4 項所
    登載之「普洱散茶」，亦有茶葉改良場鑑定結果兩紙附原處
    分卷2 足稽；復經茶葉改良場課長即證人陳國任，當庭就原
    告所爭執之系爭貨物第5 項之採樣（即標示為E4，部分發酵
    茶）與「半生熟普洱茶」及「生普洱茶」，先就外觀予以比
    較，結果系爭貨物第5 項即系爭茶葉並無證人所稱一般普洱
    茶之「渥堆味」，味較清香，顏色淺綠，外觀形狀為均勻條
    狀（詳見當庭拍攝之照片編號1 、2 及4 所示，見本院卷第
    89頁以下）；生普洱茶即一般所稱之普洱茶，受環境影響呈
    現似龍眼乾味道，顏色呈灰綠色，外觀形狀則為較粗鬆之條
    形（如照片編號1 、3 及6 所示，見本院卷第89頁以下）。
    可知，原告進口之系爭茶葉，無論其外觀形狀、香味及顏色
    ，與一般所稱之普洱茶已有不同。
  (三)再者，嗣後經證人參照茶葉品質鑑定手冊（見本院卷第100-
    103 頁摘錄），就照片編號1 所示茶葉，各取3 公克，以
    100 度C 沸水沖泡150CC ，浸泡5 分鐘，再倒出米湯，觀察
    其中原告系爭茶葉與一般所稱普洱茶之茶湯水色雖均屬清淡
    型（茶湯顏色詳如照片編號12、13、14及16所示），但進一
    步辨識渠等茶湯味道，三種茶香味截然不同，原告系爭茶葉
    為「較菁澀」、生普洱則為「日曬乾燥味」，復經證人依上
    開茶葉品質鑑定手冊當庭沖泡鑑定辨識渠等間之差異明確記
    明筆錄在卷可佐（見本院卷第85-87 頁），復為原告當庭所
    不爭執，堪認原告系爭茶葉並非一般所稱之普洱茶，洵堪認
    定。從而，原告系爭貨物之進口報單，原申報第4 項「普洱
    散茶」，其中第5 項63公斤菜葉，應屬「條型部分發酵茶」
    ，並非普洱茶，其申報為普洱茶自屬貨物名稱申報不實，即
    堪予認定。
  (四)原告固提出大陸古茶園開發有限公司證明書（下稱系爭證明
    書）說明原告進口之系爭茶葉為有機普洱「曬青毛茶」（見
    本院卷第112 頁）等語。惟查，系爭證明書為私文書，是否
    客觀已有疑義，且該證明書就「滋味」載為：「苦弱澀強，
    湯中帶甜，回甘快，且持久。」與本院當庭勘驗沖泡後，證
    人吸聞原告進口系爭茶葉之茶湯香味為「較菁澀」，並無該
    證明書所謂「苦弱澀強湯中帶甜，回甘快，且持久」之呈現
    ，難謂屬相同之取樣，而足資為有利原告主張事實之認定。
  (五)末按，行為時行政院依懲治走私條例第2 條公告之「管制物
    品項目及數額」丙項第5 款規定：「．．．丙、管制進口物
    品：一次私運下列物品之一項或數項，其總額由海關照緝獲
    時之完稅價格計算，超過新臺幣10萬元者（外幣按當時辦理
    外匯銀行買進價格折算）或重量超過1 千公斤者。但報運進
    口第5款之物品未虛報貨名或產地者，不屬本項所列之管制
    進口物品：．．．五海關進口稅則第1 章至第8 章所列之物
    品及稻米、稻米粉、花生、茶葉、種子（球）。」本件原告
    虛報系爭貨物名稱，重量合計已超過1 千公斤（980+63=104
    3 公斤），自屬前開依懲治走私條例第2 條公告之管制進口
    物品。
  (六)從而，系爭貨物進口報單第5 、6 項貨物名稱，經查證既分
    別為「條型部分發酵茶」63公斤及「紅茶」980 公斤，
    未據實申報，有如上述，而渠等之稅則號別自應分別歸列貨
    品分類號列0902.40.20.00-7 「部分發酵茶，每包超過3 公
    斤」及0902.40.90.00-2 「其他紅茶（發酵）每包超過3 公
    斤」；又渠等輸入規定均為「MWO 」，有渠等之稅則號別附
    本院卷第113 頁足考，核非屬經濟部公告准許輸入之大陸物
    品，是原告系爭貨物申報進口時，涉及虛報進口貨物名稱，
    逃避管制之行為，灼然。又系爭貨物進口報單第5 項實到貨
    物既經鑑定為「條型部分發酵茶」，並非屬原告所主張普洱
    條型（散茶）部分發酵茶，自無貨品分類號列0902.30.10.
    00-1「普洱茶，每包不超過3 公斤」或0902.40.10.00-4 「
    普洱茶，每包超過3 公斤」之適用（見原處分卷1 ，附件3
    ）。原告主張系爭茶葉，被告稅則號別之歸列有誤等語，並
    無所據，難以憑採。原告未於報關前依法查明系爭貨物之名
    稱，據實以報，縱無故意行為，亦有「應注意並能注意，而
    未注意」之過失行為，被告機關據以論處，於法自屬有據。
八、綜上，原告所訴委無足採，從而被告以原告於97年1 月29日
    委由一德報關行申報進口系爭貨物，查獲原申報第4 項貨物
    普洱散茶中，有條型部分發酵茶63 KGM及紅茶980KGM，未據
    實申報貨物名稱，乃加列於報單第5 項及第6 項；又本件系
    爭貨物經查，核屬行為時行政院依懲治走私條例公告「管制
    物品項目及數額」丙項第5 款規定之管制進口物品，遂認原
    告報運系爭貨物進口，涉有虛報貨物名稱及逃避管制之情事
    ，爰依據海關緝私條例第37條第3 項轉據同條例第36條第1
    項、第3 項之規定，處系爭罰鍰，併沒入貨物，並無違誤，
    復查及訴願決定予以維持，亦無不合。原告徒執前詞，訴請
    撤銷，為無理由，應予駁回。
九、又本件判決基礎已經明確，兩造其餘主張或陳述，與判決結
    果無影響，不再一一論述。至原告聲請傳訊證人吳德亮、鍾
    九龍等2 人，以證明系爭茶葉為普洱茶乙事，因系爭茶葉已
    經系爭貨物鑑定機關茶葉改良場課長即證人親自到庭，依茶
    葉品質鑑定手冊再就系爭茶葉實施鑑定，其結果為原告所不
    爭執，堪認事證已明，自無再傳訊其他證人說明之必要，爰
    不予傳訊，附此敘明。
據上論結，本件原告之訴為無理由，爰依行政訴訟法第98條第1
項前段，判決如主文。
中    華    民    國    98    年    8     月    27    日
              臺北高等行政法院第六庭
                      審 判 長法  官   闕銘富
                              法  官   林育如
                              法  官   陳鴻斌
上為正本係照原本作成。
如不服本判決，應於送達後20日內，向本院提出上訴狀並表明上
訴理由，如於本判決宣示後送達前提起上訴者，應於判決送達後
20日內補提上訴理由書（須按他造人數附繕本）。
中    華    民    國    98    年    8     月    27    日
                              書記官   陳清容


司法院資訊處製作；財團法人民間司法改革基金會備份。
